臺灣高等法院刑事判決
111年度上訴字第3320號
上  訴  人  
即  被  告  鄭棨聖


選任辯護人  謝博戎律師
上列上訴人即被告因詐欺等案件，不服臺灣新北地方法院111年
度金訴字第657號，中華民國111年6月28日第一審判決（起訴案
號：臺灣新北地方檢察署110年度偵字第43982號），提起上訴，
本院判決如下：
    主  文
上訴駁回。
鄭棨聖緩刑貳年。
    事  實
一、鄭棨聖於民國110年10月間透過臉書社團，與真實姓名不詳
    之成年人聯繫後，知悉對方所提供之工作內容係持人頭帳戶
    金融卡領取他人匯入之款項交予指定之人，而可獲取每日新
    臺幣（下同）3,000元至5,000元不等之報酬，依其智識、社
    會經驗，應知悉一般正常交易通常使用自己之金融帳戶收取
    款項，以降低轉手風險並杜爭議，而無使用他人之金融帳戶
    收款，再請第三人提領款項、轉存其他帳戶之必要，且可預
    見詐欺集團多係利用他人提供之帳戶，使不知情之被害民眾
    將受騙款項匯入各該帳戶內，再趁被害民眾匯款後、察覺遭
    騙而報警前之空檔期間，指示俗稱「車手」之詐欺集團成員
    以操作自動櫃員機之方式，儘速將帳戶內之款項領出，從而
    確保詐欺犯罪所得之收取，並掩飾參與詐騙者之真實身分，
    規避被害民眾及檢警機關之追緝調查，且得以掩飾、隱匿詐
    欺犯罪所得之去向及所在，是如支付代價或提供利益委由他
    人操作自動櫃員機或網路銀行轉帳款項後，常與詐欺等財產
    犯罪密切相關，並以此迂迴層轉之方式，製造金流斷點，以
    確保詐欺犯罪所得，遂行詐欺及洗錢等犯行。詎鄭棨聖因急
    於獲取報酬，基於縱使對方為詐欺集團仍不違背其本意之不
    確定故意，受邀而加入通訊軟體TELEGRAM上暱稱「NPC」、
    「$$鬼鬼娛樂（阿勝）」、「2」、「果子裡」、「鬼鬼傳
    播娛樂」、「鐵枝硬梆梆」及其他真實姓名年籍不詳之成年
    人所組成以實施詐術為手段，向被害人詐取財物之具有持續
    性、牟利性之結構性詐欺集團組織（下稱本案詐欺集團，無
    證據證明鄭棨聖知悉該集團成員內有未滿18歲之人），負責
    擔任「車手」之工作，復由「鐵枝硬梆梆」於TELEGRAM邀集
    「NPC」、「$$鬼鬼娛樂（阿勝）」、「2」、「果子裡」、
    「鬼鬼傳播娛樂」成立「再一次」群組，以作為傳遞聯繫及
    指示各成員（即擔任「車手」、「把風手」、「收水」等角
    色）分工事宜，鄭棨聖即與本案詐欺集團成員共同意圖為自
    己不法所有，基於三人以上共同犯詐欺取財及掩飾、隱匿詐
    欺取財犯罪所得去向、所在之洗錢犯意聯絡，由「NPC」於1
    10年10月31日傍晚，在臺中市○○區○○○道0段000號提供蔡一
    郎（所犯幫助洗錢等犯行，業經臺灣高雄地方法院以111年
    度金簡字第238號判處罪刑確定）之土地銀行帳號000000000
    000號帳戶（下稱蔡一郎土地銀行帳戶）、張凌琪（所涉幫
    助洗錢等犯嫌，業經臺灣臺中地方檢察署檢察官以111年度
    偵字第17558號為不起訴處分確定）之玉山商業銀行帳號000
    0000000000帳戶（下稱張凌琪玉山銀行帳戶）之金融卡及密
    碼各1張、蘋果iPhone7工作機1支。嗣本案詐欺集團不詳成員
    以如附表一編號1、2所示詐騙時間及方式施用詐術，使林志
    伸、莊博勝分別陷於錯誤，而依指示將如附表一編號1、2所
    示之款項，分別轉入蔡一郎土地銀行帳戶、張凌琪玉山銀行
    帳戶內；鄭棨聖於「再一次」群組內依「NPC」指示於附表
    一編號1、2所示提款時間，持張凌琪玉山銀行帳戶金融卡接
    續提領詐騙款項，並依指示就已領得之款項持往新北市○○區
    ○○街00號旁巷子內某部機車腳踏墊旁放置，以待本案詐欺集
    團其他不詳成員前來取走，鄭棨聖以此方法製造金流之斷點
    ，隱匿犯罪所得之去向、所在。嗣為警於110年11月2日20時
    許在新北市○○區○○街00號臺灣銀行樹林分行，因見鄭棨聖形
    跡可疑而上前盤查，當場查獲如附表二所示之物，始悉上情
    。
二、案經林志伸、莊博勝訴由新北市政府警察局樹林分局報告臺
    灣新北地方檢察署檢察官偵查起訴。
    理  由
一、證據能力：
(一)關於違反組織犯罪防制條例之供述證據部分：
　　按組織犯罪防制條例第12條第1項中段規定：「訊問證人之
    筆錄，以在檢察官或法官面前作成，並經踐行刑事訴訟法所
    定訊問證人之程序者為限，始得採為證據」，係以立法排除
    被告以外之人於警詢或檢察事務官調查中所為之陳述，得適
    用刑事訴訟法第159條之2、第159條之3及第159條之5之規定
    ，故證人於警詢時之陳述，於違反組織犯罪防制條例案件，
    即絕對不具有證據能力，自不得採為判決基礎；至於共犯被
    告於偵查中以被告身分之陳述，仍應類推適用上開規定，定
    其得否為證據；又上開組織犯罪防制條例第12條第1項中段
    規定，係以犯罪組織成員犯該條例之罪者，始足與焉，至於
    所犯該條例以外之罪，被告以外之人所為之陳述，自仍依刑
    事訴訟法相關規定，定其得否為證據。而上開組織犯罪防制
    條例第12條第1項規定，係排除一般證人於警詢陳述之證據
    能力之特別規定，然被告於警詢之陳述，對被告本身而言，
    則不在排除之列（最高法院102年度台上字第3990號、103年
    度台上字第2915號、102年度台上字第2653號、107年度台上
    字第3589號、108年度台上字第3357號判決意旨參照）。查
    證人即告訴人林志伸、莊博勝於警詢所為之陳述，均係上訴
    人即被告鄭棨聖以外之人於審判外之陳述，依前揭說明，於
    被告所涉違反組織犯罪防制條例之罪名部分，絕對不具證據
    能力，不得採為判決之基礎（惟就其所犯加重詐欺取財等罪
    ，則不受此限制）。至被告於警詢及偵訊時之陳述，對於被
    告自己而言，則屬被告之供述，為法定證據方法之一，自不
    在組織犯罪防制條例第12條第1項規定之排除之列，除有不
    得作為證據之例外，自可在有其他補強證據之情況下，作為
    證明被告自己犯罪之證據。
(二)關於所犯加重詐欺取財等罪之供述證據部分：
　　本判決下述所引被告以外之人於審判外之陳述，就被告所犯
    加重詐欺取財罪、洗錢罪犯行部分，檢察官、被告及辯護人
    於本院準備程序就該等證據能力均表示「沒有意見」（見本
    院卷第92頁），且迄言詞辯論終結前亦未聲明異議，本院審
    酌前開證據資料作成時之情況，尚無違法不當及證明力明顯
    過低之瑕疵，而認為以之作為證據應屬適當，依刑事訴訟法
    第159條之5規定，均認有證據能力。
(三)本判決所引用之非供述證據，並無證據證明係公務員違背法
    定程序所取得，亦無顯有不可信之情況，且經本院於審理期
    日合法調查，該等證據自得作為本案裁判之資料。
二、認定犯罪事實所憑證據及其理由：　　
(一)訊據被告對於參與犯罪組織犯行供承不諱（見偵卷第19、10
    1頁、原審卷第103、110、116頁、本院卷第91、151頁），
    並有玉山銀行集中管理部111年2月22日玉山個(集)字第1110
    017816號函暨所附張凌琪玉山銀行帳戶之交易明細、臺灣土
    地銀行集中作業中心111年2月15日總集作查字第1111001218
    號函暨所附蔡一郎土地銀行帳戶之客戶存款往來一覽表、交
    易明細表、被告與本案詐欺集團成員TELEGRAM對話紀錄翻拍
    照片在卷可稽（見偵卷第123至125、129至133、53至71頁）
    。復被告就其所犯三人以上詐欺取財及洗錢等犯行，於警詢
    、偵訊、原審、本院準備程序及審理時坦承不諱（見偵卷第
    19、101頁、原審卷第103、110、116頁、本院卷第91、151
    頁），核與證人即附表一所示告訴人林志伸、莊博勝分別於
    警詢指訴遭詐騙而匯款等情節相符，並有如附表一「證據卷
    頁」欄所示各項書證附卷可佐（詳如附表一「證據卷頁」欄
    所示人證、書證及卷頁）。是被告前開關於參與犯罪組織及
    加重詐欺取財、洗錢之任意性自白核與事實相符，堪予採信
    。
(二)按共同正犯之成立，祇須具有犯意之聯絡，行為之分擔，既
    不問犯罪動機起於何人，亦不必每一階段犯行，均經參與（
    最高法院34年度上字第862號、108年度台上字第3838號判決
    意旨參照）。又共同正犯之意思聯絡，原不以數人間直接發
    生者為限，即有間接之聯絡者，亦包括在內（最高法院77年
    度台上字第2135號、107年度台上字第4583號判決意旨參照
    ）。而現今詐欺集團詐騙之犯罪型態，自設立電信機房、收
    購、取得人頭帳戶、撥打電話實施詐騙、指定被害人匯款帳
    戶、自人頭帳戶提領款項、取贓分贓等階段，乃係需由多人
    縝密分工方能完成之集團性犯罪，倘其中某一環節脫落，將
    無法順利達成詐欺結果，各該集團成員雖因各自分工不同而
    未自始至終參與其中，惟各該集團成員所參與之部分行為，
    仍係利用集團其他成員之行為，以遂行犯罪目的。被告雖未
    參與以訛詞對告訴人施用詐術之行為，然其擔任本案詐欺集
    團「車手」，接受指示提領受本案詐欺集團不詳成員詐騙之
    告訴人所匯款項，再將款項放置特定地點，以供詐欺集團其
    他不詳成員取得，彼此分工，足認被告與本案詐欺集團其他
    成員間，係在合同意思範圍內，各自分擔犯罪行為之一部，
    並相互利用他人之行為，以達遂行犯罪之目的，自應對全部
    所發生之結果，共同負責，本件被告自陳為高中肄業，具有
    一定之智識程度，依其受指示前去領款，或將贓款交付上手
    之分工模式，自無不知上情之理，況被告於警詢、原審審理
    時供承：我們就是以TELEGRAM「再一次」群組裡面聯繫，共
    犯就是群組內的人，會有人監視我提領款項；當時網路上與
    我聯繫之人告知我每日約3,000元至5,000元報酬等語（見偵
    卷第18、21頁、原審卷第116頁），足認被告與向告訴人施
    以詐術之人、「再一次」群組內之「NPC」、「$$鬼鬼娛樂
    （阿勝）」、「2」、「果子裡」、「鬼鬼傳播娛樂」、「
    鐵枝硬梆梆」等本案詐欺集團不詳成員等本案詐欺集團不詳
    成員間有犯意聯絡，並為領取詐欺款項，進而傳遞款項、製
    造金流斷點（洗錢部分詳後述）之行為分擔，而係由三人以
    上共同為詐欺取財犯行，堪可認定。
(三)又按三人以上共同犯刑法第339條詐欺取財罪者，構成刑法
    第339條之4第1項之罪，該條項為法定刑1年以上7年以下有
    期徒刑之罪，屬洗錢防制法第3條第1款所規定之特定犯罪。
    而洗錢防制法之立法目的，依同法第1條規定，係在防範及
    制止因特定犯罪所得之不法財物或財產上利益，藉由洗錢行
    為（例如經由各種金融機構或其他交易管道），使其形式上
    轉換成為合法來源，以掩飾或切斷其財產或財產上利益來源
    與犯罪之關聯性，而藉以逃避追訴、處罰。依洗錢防制法第
    2條「本法所稱洗錢，指下列行為：一、意圖掩飾或隱匿特
    定犯罪所得來源，或使他人逃避刑事追訴，而移轉或變更特
    定犯罪所得。二、掩飾或隱匿特定犯罪所得之本質、來源、
    去向、所在、所有權、處分權或其他權益者。三、收受、持
    有或使用他人之特定犯罪所得」之規定，倘行為人意圖掩飾
    或隱匿特定犯罪所得來源，而將特定犯罪所得直接消費處分
    ，甚或交予其他共同正犯，而由共同正犯以虛假交易外觀掩
    飾不法金流移動，即難認單純犯罪後處分贓物之行為，仍應
    構成洗錢防制法第2條第1款或第2款之洗錢行為，例如詐欺
    集團向被害人施用詐術後，為隱匿其詐欺所得財物之去向，
    而令被害人將其款項轉入該集團所持有、使用之人頭帳戶，
    並由該集團所屬之車手前往提領詐欺款項得逞，檢察官如能
    證明該帳戶內之資金係本案詐欺之特定犯罪所得，即已該當
    洗錢防制法第14條第1項之一般洗錢罪（最高法院108年度台
    上字第1744號、第2500號判決意旨參照）。再者，洗錢防制
    法處罰之洗錢行為，係依行為人有無掩飾或隱匿特定犯罪所
    得來源之意圖，分別臚列，此觀該法第2條、第14條規定即
    明，是各該洗錢罪之成立，固須對其個別犯罪構成要件行為
    ，有直接或間接故意，但非均以具有掩飾或隱匿特定犯罪之
    意圖為必要。另在財產犯罪行為人利用人頭帳戶收取犯罪所
    得之情形，於被害人將款項匯入人頭帳戶之際，非但財產犯
    罪於焉完成，並因該款項進入形式上與犯罪行為人毫無關聯
    之人頭帳戶，以致於自資金移動軌跡觀之，難以查知係該犯
    罪之不法所得，即已形成金流斷點，發揮去化其與前置犯罪
    間聯結之作用，而此不啻為洗錢防制法，為實現其防阻不法
    利得誘發、滋養犯罪之規範目的，所處罰之洗錢行為。從而
    利用人頭帳戶獲取犯罪所得，於款項匯入人頭帳戶之際，非
    但完成侵害被害人個人財產法益之詐欺取財行為，同時並完
    成侵害上開國家社會法益之洗錢行為（最高法院109年度台
    上字第1676號判決意旨參照）。本案詐欺集團成員向告訴人
    林志伸、莊博勝施以詐術，令其等陷於錯誤後，依照詐欺集
    團之指示，將款項匯入該集團事先取得並掌控之人頭帳戶，
    再遣「車手」即被告將之領出放置特定地點供詐欺集團其他
    成員收取，自非僅係取得犯罪所得，而係兼有洗錢防制法第
    2條第2款之洗錢行為。被告所參與之提領、轉交款項等事宜
    ，作用在於將該詐得款項，由車手提領為現金、再輾轉交付
    詐欺集團之人收取後，客觀上得以切斷詐騙所得金流之去向
    ，阻撓國家對詐欺犯罪所得之追查，當屬洗錢防制法第2條
    第2款之洗錢行為，應足確認。堪認被告所為除成立三人以
    上共同詐欺取財犯行外，同時亦該當洗錢防制法第2條第2款
    、第14條第1項所定一般洗錢犯行，應可認定。
(四)按組織犯罪防制條例所稱之犯罪組織，係指三人以上，以實
    施強暴、脅迫、詐欺、恐嚇為手段或最重本刑逾5年有期徒
    刑之罪，所組成具有持續性或牟利性之有結構性組織；而所
    稱有結構性組織，係指非為立即實施犯罪而隨意組成，不以
    具有名稱、規約、儀式、固定處所、成員持續參與或分工明
    確為必要，組織犯罪防制條例第2條第1項、第2項分別定有
    明文。被告參與本案詐欺取財犯行，乃係由該詐欺集團成員
    以詐騙他人金錢獲取不法利益為目的，而由其成員分層負責
    實施詐術、取款及上繳上手等階段行為，足見本案詐欺集團
    係以取得受詐術所騙不特定被害人交付之財物後與其他集團
    成員分享不法利潤為牟利手段，而為具有牟利性之有結構組
    織，被告既自陳於本案原有約定每日報酬約3,000元至5,000
    元及知悉其所加入之「再一次」群組內之其他成員各有分工
    等情（見原審卷第116頁、偵卷第17、18、21頁），顯亦知
    悉此節，足見本案詐欺集團組織縝密、分工精細，顯非為立
    即實施犯罪而隨意組成，核屬有結構性之組織。再以被告參
    與本案詐欺集團之分工、遂行詐欺取財之獲利情形、報酬之
    計算方式，堪認本案詐欺集團係以實施詐術，具有持續性、
    牟利性之結構性組織，核與上開所定犯罪組織之定義相符，
    被告參與該集團並負責其中部分工作，雖尚未獲有報酬即為
    警查獲，確該當參與犯罪組織之構成要件，其自有參與犯罪
    組織之犯意及犯行，亦堪認定。
(五)綜上所述，本案事證已臻明確，被告參與犯罪組織並為三人
    以上共同詐欺取財及洗錢等犯行，均堪認定。　　　　
三、論罪：　　　　
(一)按組織犯罪防制條例係藉由防制組織型態之犯罪活動為手段
    ，以達成維護社會秩序、保障人民權益之目的，乃於該條例
    第3條第1項前段與後段，分別對於「發起、主持、操縱、指
    揮」及「參與」犯罪組織者，依其情節不同而為處遇，行為
    人雖有其中一行為（如參與），不問其有否實施各該手段（
    如詐欺）之罪，均成立本罪。然在未經自首或有其他積極事
    實，足以證明其確已脫離或解散該組織之前，其違法行為，
    仍繼續存在，即為行為之繼續，而屬單純一罪，至行為終了
    時，仍論為一罪。然刑罰責任之評價與法益之維護息息相關
    ，對同一法益侵害雙重評價，是過度評價；對法益之侵害未
    予評價，則為評價不足，均為法之所禁。又加重詐欺罪，係
    侵害個人財產法益之犯罪，其罪數之計算，核與參與犯罪組
    織罪之侵害社會法益有所不同，審酌現今詐欺集團之成員皆
    係為欺罔他人，騙取財物，方參與以詐術為目的之犯罪組織
    。倘若行為人於參與詐欺犯罪組織之行為繼續中，先後多次
    為加重詐欺之行為，因參與犯罪組織罪為繼續犯，犯罪一直
    繼續進行，直至犯罪組織解散，或其脫離犯罪組織時，其犯
    行始行終結。故該參與犯罪組織與其後之多次加重詐欺之行
    為皆有所重合，然因行為人僅為一參與犯罪組織行為，侵害
    一社會法益，屬單純一罪，應僅就「該案中」與參與犯罪組
    織罪時間較為密切之首次加重詐欺犯行論以參與犯罪組織罪
    及加重詐欺罪之想像競合犯，而其他之加重詐欺犯行，祗需
    單獨論罪科刑即可，無需再另論以參與犯罪組織罪，以避免
    重複評價。是如行為人於參與同一詐欺集團之多次加重詐欺
    行為，因部分犯行發覺在後或偵查階段之先後不同，肇致起
    訴後分由不同之法官審理，為裨益法院審理範圍明確、便於
    事實認定，即應以數案中「最先繫屬於法院之案件」為準，
    以「該案件」中之「首次」加重詐欺犯行與參與犯罪組織罪
    論以想像競合。縱該首次犯行非屬事實上之首次，亦因參與
    犯罪組織之繼續行為，已為該案中之首次犯行所包攝，該參
    與犯罪組織行為之評價已獲滿足，自不再重複於他次詐欺犯
    行中再次論罪，俾免於過度評價及悖於一事不再理原則。至
    於「另案」起訴之他次加重詐欺犯行，縱屬事實上之首次犯
    行，仍需單獨論以加重詐欺罪，以彰顯刑法對不同被害人財
    產保護之完整性，避免評價不足。又犯罪之著手，係指行為
    人基於犯罪之決意而開始實行密接或合於該罪構成要件之行
    為而言。而首次加重詐欺犯行，其時序之認定，自應以詐欺
    取財罪之著手時點為判斷標準；詐欺取財罪之著手起算時點
    ，依一般社會通念，咸認行為人以詐欺取財之目的，向被害
    人施用詐術，傳遞與事實不符之資訊，使被害人陷於錯誤，
    致財產有被侵害之危險時，即屬詐欺取財罪構成要件行為之
    著手，並非以取得財物之先後順序為認定依據（最高法院10
    9年度台上字第3945號判決意旨參照）。查本案係為被告加
    入本案詐欺集團後最先繫屬法院之案件，此有本院被告前案
    紀錄表、本案起訴書收狀戳在卷可參（見本院卷第51頁、原
    審卷第5頁），又被告於本案之首次加重詐欺取財等犯行即
    為附表一編號1所示犯行，而被告參與之本案詐欺集團係三
    人以上，以實施詐術為手段所組成具有持續性、牟利性之有
    結構性組織，被告應就此首次參與詐欺取財之行為，論以參
    與犯罪組織罪。至被告共同詐欺如附表一編號2所示告訴人
    之行為，雖亦該當於組織犯罪防制條例第3條第1項後段之參
    與犯罪組織罪，依前開說明，不再另行論究，附此敘明。
(二)所犯罪名：
　⒈核被告就附表一編號1所為，係犯組織犯罪防制條例第3條第1
    項後段參與犯罪組織罪、刑法第339條之4第1項第2款三人以
    上共同詐欺取財罪及洗錢防制法第14條第1項洗錢罪；就附
    表一編號2所為，均係犯刑法第339條之4第1項第2款三人以
    上共同詐欺取財罪及洗錢防制法第14條第1項洗錢罪。
　⒉至公訴意旨漏未論及被告所犯參與犯罪組織罪，然起訴事實
    已敘及「鄭棨聖於民國110年10月間加入以TELEGRAM暱稱『NP
    C』所屬之詐欺集團」等事實，應為起訴效力所及，復經檢察
    官於原審準備程序及審理時補充論罪（見原審卷第102、109
    頁），及本院告知此部分事實及罪名（見本院卷第87、141
    頁)，給予檢察官、被告及辯護人辯論、表示意見之機會，
    無礙被告之防禦權，自得併予審理。
(三)共同正犯之說明：　
　　按共同實行犯罪行為之人，在合同意思範圍以內，各自分擔
    犯罪行為之一部，相互利用他人之行為，以達其犯罪之目的
    者，即應對於全部所發生之結果，共同負責，不問犯罪動機
    起於何人，亦不必每一階段犯行，均經參與。又關於犯意聯
    絡，不限於事前有所協議，其於行為當時，基於相互之認識
    ，以共同犯罪之意思參與者，亦無礙於共同正犯之成立。且
    數共同正犯之間，原不以直接發生犯意聯絡者為限，即有間
    接之聯絡者，亦包括在內。準此，被告與「再一次」群組內
    之「NPC」、「$$鬼鬼娛樂（阿勝）」、「2」、「果子裡」
    、「鬼鬼傳播娛樂」、「鐵枝硬梆梆」等本案詐欺集團其他
    成員（含取得人頭帳戶金融卡之人、對被害人施用詐術之人
    ），就如附表一編號1、2所示之犯行，有犯意聯絡及行為分
    擔，均為共同正犯。
(四)被告持張凌琪玉山帳戶金融卡就附表一編號1、2所示告訴人
    林志伸、莊博勝先後匯款而為數次提領、傳遞被害人遭詐騙
    後匯入款項之行為，均係基於單一加重詐欺取財、洗錢等犯
    意，侵害同一被害人之財產法益，其個別提領同一被害人匯
    入款項之行為難以分割，各應包括於一行為予以評價，均為
    接續犯，應各論以接續犯之一罪。
(五)被告就附表一編號1所犯參與犯罪組織罪、三人以上共同詐
    欺取財罪及洗錢罪；就附表一編號2所犯三人以上共同詐欺
    取財罪及洗錢罪，均各為一行為同時觸犯數罪名，為想像競
    合犯，應依刑法第55條前段規定，從一較重而均論處三人以
    上共同詐欺取財罪。　　
(六)按加重詐欺罪係侵害個人財產法益之犯罪，其罪數之計算，
    以被害人數、被害次數之多寡，決定其犯罪之罪數。洗錢防
    制法透過防制洗錢行為，促進金流透明，得以查緝財產犯罪
    被害人遭騙金錢之流向，而兼及個人財產法益之保護，從而
    ，洗錢防制法第14條第1項洗錢罪之罪數計算，亦應以被害
    人人數為斷（見最高法院110年度台上字第1812號判決意旨
    參照）。從而，被告所犯上開各罪間，犯意各別、行為互殊
    ，應予分論併罰。　　
(七)刑之減輕之說明：　　
　⒈按「犯（組織犯罪防制條例）第3條之罪自首，並自動解散或
    脫離其所屬之犯罪組織者，減輕或免除其刑；因其提供資料
    ，而查獲該犯罪組織者，亦同；偵查及審判中均自白者，減
    輕其刑」、「犯（洗錢防制法）前2條之罪，在偵查或審判
    中自白者，減輕其刑」，組織犯罪防制條例第8條第1項後段
    、洗錢防制法第16條第2項分別定有明文。查被告於偵查及
    原審審理時均自白參與犯罪組織、洗錢犯行，原應依上開規
    定減輕其刑，然其所犯參與犯罪組織、洗錢罪均屬想像競合
    犯其中之輕罪，僅於後述依刑法第57條量刑時一併衡酌該部
    分減輕其刑事由。
　⒉按刑法第59條規定之酌量減輕其刑，必須犯罪另有特殊之原
    因與環境，在客觀上足以引起一般同情，認為即使予以宣告
    法定最低度刑，猶嫌過重者，始有其適用，以免法定刑形同
    虛設，破壞罪刑法定原則。查被告正值青壯，卻不思以正途
    賺取財物，竟參與本案詐欺集團對告訴人詐取財物，並為洗
    錢等犯行，侵害他人財產犯益，並危害社會及金融秩序，要
    難認其有何因一時失慮或其他特殊之原因與環境，在客觀上
    足以引起一般人同情或顯可憫恕之情事，而無情輕法重之情
    形，自無依刑法第59條規定減刑之餘地，被告及其辯護人請
    求依刑法第59條予以減輕其刑，顯屬無據。
四、駁回上訴之理由：
(一)原審以被告共同犯參與犯罪組織、三人以上共同詐欺取財、
    洗錢等犯行事證明確，適用組織犯罪防制條例第3條第1項後
    段、刑法第28條、55條、第339條之4第1項第2款、洗錢防制
    法第14條第1項、第38條第2項、第38條之1第1項前段規定，
    並以行為人的責任為基礎，審酌被告為青壯年，且有勞動能
    力，理應以正當勞動或資本等方式來獲取財物，竟加入詐欺
    集團從事車手的工作，而詐欺集團之詐騙行為使告訴人受有
    財產損害，並危害財產交易安全，實屬不該。惟念被告犯後
    於偵查中、原審準備程序及審理時坦認犯行（此部分亦一併
    考量洗錢防制法第16條第2項及組織犯罪條例第8條第1項後
    段之減刑規定），應有悔悟之意，且被告參與詐欺集團所擔
    任者係車手，雖係整體詐欺行為不可或缺之一環，但被告並
    非處於詐欺犯罪主導、核心地位，既非出謀策劃者，亦非實
    際實施詐術者，參與程度較淺；另參被告於原審審理時自陳
    的智識程度、家庭生活狀況、素行等一切情狀，量處如附表
    一編號1、2「原判決主文」欄所示之刑，並考量被告於本案
    所犯之罪，雖然所侵害的法益均為財產法益，但因為被害人
    不同，法益侵害個別，彼此間獨立性較高，另斟酌各罪對於
    行為人的加重效應，被告所犯數罪所反應之被告人格特質及
    社會期待（被告自偵查中即坦承犯行，態度尚佳），綜合考
    量後，定其應執行有期徒刑1年5月。沒收部分並說明：⑴被
    告於原審審理時陳稱：我與本案詐欺集團係約定每日3,000
    至5,000元之報酬，但我還沒領到錢就被抓了（見原審卷第1
    16頁），又卷內無其他積極證據佐證被告確實有自詐欺集團
    成員處取得「報酬」，故本案尚難認定被告因本案犯行而受
    有報酬。然被告於警詢時自陳扣案如附表二編號1之款項為
    本案所提領之贓款（見偵卷第20至21頁)，此開款項既然尚
    未轉交予本案詐欺集團成員，則實際可管領、支配之人即為
    被告，自為被告所有得處分之財物，故此可認為係被告犯本
    案之犯罪所得，應依刑法第38條之1第1項前段宣告沒收（最
    高法院106年度台上字第1877號判決意旨、本院暨所屬法院1
    10年度法律座談會刑事類提案第5號參照）；⑵扣案如附表二
    編號2所示之物，係本案詐欺集團給予被告之工作機，則應
    認屬被告所有，且均係供犯罪所用，業據被告供述明確（見
    原審院卷第115頁)，為藉由剝奪被告對於該物品之所有權以
    預防並遏止犯罪，且該物品亦已扣案，故依刑法第38條第2
    項規定宣告沒收；⑶扣案如附表二編號3、4所示之金融卡，
    雖亦為被告本件犯行所取得、所用及預備所用之物，然既非
    屬被告所有，且金融卡並非違禁物或專科沒收之物，且一經
    掛失重新申辦即喪失效用，應無再遭本案詐欺集團成員利用
    之虞，又無財產價值或換價可能，是認皆欠缺刑法上之重要
    性，爰均不予宣告沒收。核其認事用法俱無不合，量刑亦甚
    妥適。
(二)被告上訴意旨略以：被告自始坦承犯行，且盡力彌補所造成
    之損害，因被害人均未於調解期日到庭，致無法於原審與被
    害人達成和解，本案加重詐欺罪法定最輕本刑為1年以上有
    期徒刑，實有情輕法重，客觀上足以引起社會一般人同情，
    原審量刑及定應執行刑均有過重，請求依刑法第59條酌減其
    刑云云。按關於刑之量定，及刑法第59條關於犯情可憫、減
    輕其刑的規定，俱屬法院得依職權裁量的事項；又法律上屬
    於自由裁量之事項，雖然仍有一定之拘束，以法院就宣告刑
    自由裁量權之行使而言，應受比例原則、公平正義原則的規
    範，並謹守法律秩序之理念，體察法律之規範目的，使結果
    實質正當，俾與立法本旨相契合，亦即合於裁量的內部性界
    限。反之，客觀以言，倘已符合其內、外部性界限，當予尊
    重，無違法、失當可指。本件原審量刑時業已審酌以上各情
    ，並詳敘如上，顯係以行為人責任為基礎，斟酌刑法第57條
    各款所列情狀，而就被告犯行，為刑之量定，既未濫用自由
    裁量之權限，亦無逾越職權或違反比例原則、罪刑均衡原則
    ，自難認有何違法或不當；又依本院所認定被告參與本案詐
    欺集團之犯罪分工，尚難認有顯可憫恕、情輕法重之憾，不
    符刑法第59條規定之要件，自無從再依該條酌減其刑，業經
    論述如前，原審未依刑法第59條規定就此部分酌量減輕其刑
    ，並未逾越法律所規定之範圍，或濫用其權限，核屬原審裁
    量職權之行使，並無不合，被告上訴請求酌減其刑即非有據
    。是被告以其自始坦認犯行，並與告訴人莊博勝、林志伸達
    成和解，請求撤銷原判決，改判處更輕刑度為由提起上訴，
    核無理由，應予駁回。
五、緩刑之宣告：
　　被告固因偽造文書案件，經原審法院以101年度訴字第330號
    判處有期徒刑1年2月，緩刑4年確定，嗣因105年6月14日緩
    刑期滿而緩刑之宣告未經撤銷，其刑之宣告失其效力，有本
    院被告前案紀錄表在卷可憑（見本院卷第49頁），是被告仍
    屬前未曾因故意犯罪受有期徒刑以上刑之宣告，其因一時失
    慮貪圖報酬而為本件犯行，犯後坦承犯行、深表悔悟，並與
    告訴人莊博聖、林志伸達成和解，並賠償其等損失，並經告
    訴人2人表示同意法院予被告緩刑宣告，有和解書、匯款回
    條在卷足佐（見本院卷第57、59、61頁），本院斟酌被告犯
    罪情節尚非重大，經此偵查、審理程序之教訓，日後當知所
    警惕；復衡酌本案各情，及被告現有固定工作，正值青年，
    仍有可為，倘令其入監服刑，恐未收教化之效，先受與社會
    隔絕之害，認對其所宣告之刑，以暫不執行為適當，爰依刑
    法第74條第1項第2款之規定，宣告緩刑2年，以啟自新。
據上論斷，應依刑事訴訟法第368條，刑法第74條第1項第2款，
判決如主文。
本案經檢察官徐千雅提起公訴，檢察官鄭堤升到庭執行職務。
中　　華　　民　　國　　111 　年　　12　　月　　13　　日
　              　刑事第十八庭  審判長法　官  何俏美
                                      法　官  黃紹紘
                                      法　官  陳海寧
以上正本證明與原本無異。
如不服本判決，應於收受送達後20日內向本院提出上訴書狀，其
未敘述上訴之理由者並得於提起上訴後20日內向本院補提理由書
（均須按他造當事人之人數附繕本）「切勿逕送上級法院」。
                                      書記官  謝文傑
中　　華　　民　　國　　111 　年　　12　　月　　13　　日
附錄：本案論罪科刑法條全文
刑法第339條之4
犯第 339 條詐欺罪而有下列情形之一者，處 1 年以上 7 年以
下有期徒刑，得併科 1 百萬元以下罰金：
一、冒用政府機關或公務員名義犯之。
二、三人以上共同犯之。
三、以廣播電視、電子通訊、網際網路或其他媒體等傳播工具，
    對公眾散布而犯之。
前項之未遂犯罰之。

洗錢防制法第14條
有第二條各款所列洗錢行為者，處 7 年以下有期徒刑，併科新
臺幣 5 百萬元以下罰金。
前項之未遂犯罰之。
前二項情形，不得科以超過其特定犯罪所定最重本刑之刑。

組織犯罪防制條例第3條
發起、主持、操縱或指揮犯罪組織者，處三年以上十年以下有期
徒刑，得併科新臺幣一億元以下罰金；參與者，處六月以上五年
以下有期徒刑，得併科新臺幣一千萬元以下罰金。但參與情節輕
微者，得減輕或免除其刑。
具公務員或經選舉產生之公職人員之身分，犯前項之罪者，加重
其刑至二分之一。
犯第一項之罪者，應於刑之執行前，令入勞動場所，強制工作，
其期間為三年。
前項之強制工作，準用刑法第九十條第二項但書、第三項及第九
十八條第二項、第三項規定。
以言語、舉動、文字或其他方法，明示或暗示其為犯罪組織之成
員，或與犯罪組織或其成員有關聯，而要求他人為下列行為之一
者，處三年以下有期徒刑，得併科新臺幣三百萬元以下罰金：
一、出售財產、商業組織之出資或股份或放棄經營權。
二、配合辦理都市更新重建之處理程序。
三、購買商品或支付勞務報酬。
四、履行債務或接受債務協商之內容。
前項犯罪組織，不以現存者為必要。
以第五項之行為，使人行無義務之事或妨害其行使權利者，亦同
。
第五項、第七項之未遂犯罰之。
附表一：
編  號 告訴人 本案詐欺集團成員詐騙時間及方式  匯款時間  匯款金額  人頭帳戶 提領時間與金額  證據卷頁  原判決主文 1 林志伸 於110年11月2日17時35分許，佯為秀泰影城客服、花旗銀行客服，以電話聯繫林志伸佯稱：因客戶訂單錯誤需依指示操作網路銀行云云，使林志伸陷於錯誤，於右列時間依指示匯款如右列金額至右列帳戶。 110年11月2日19時40分許 49,987元 蔡一郎之土地銀行帳戶  未及提領  ⒈證人即告訴人林志伸於警詢之證述（見偵卷第138至143頁） ⒉國泰世華-網路銀行之臺幣帳戶明細、網路銀行轉帳交易明細擷圖（見偵卷第159、165頁） ⒊臺灣土地銀行集中作業中心111年2月15日總集作查字第1111001218號函暨所附蔡一郎土地銀行帳戶客戶存款往來一覽表、交易明細表（見偵卷第129至133頁） ⒋玉山銀行集中管理部111年2月22日22玉山個(集)字第1110017816號函暨所附張凌琪玉山銀行帳戶交易明細（見偵卷第123至125頁） 鄭棨聖犯三人以上共同詐欺取財罪，處有期徒刑壹年參月。    110年11月2日19時32分許 90,123元 張凌琪之玉山銀行帳戶 ⑴110年11月2日19時34分許、2萬元 ⑵110年11月2日19時35分許、2萬元 ⑶110年11月2日19時37分17秒許、2萬元 ⑷110年11月2日19時37分49秒許、2萬元 ⑸110年11月2日19時41分許、2萬元 ⑹110年11月2日19時42分許、2萬元 ⑺110年11月2日19時43分許、2萬元 ⑻110年11月2日19時44分許、1萬元   2 莊博勝 於110年11月2日18時54分許，佯為秀泰影城客服、中國信託銀行客服，以電話聯繫莊博勝佯稱：我是秀泰影城客服，因客戶訂單錯誤需依指示操作網路銀行云云，使莊博勝陷於錯誤，於右列時間依指示匯款如右列金額至右列帳戶。 110年11月2日19時37分許 49,986元 張凌琪之玉山銀行帳戶  ⒈證人即告訴人莊博勝於警詢之證述（見偵卷第23至27頁） ⒉玉山銀行集中管理部111年2月22日22玉山個(集)字第1110017816號函暨所附張凌琪玉山銀行帳戶明細（見偵卷第123至125頁） 鄭棨聖犯三人以上共同詐欺取財罪，處有期徒刑壹年壹月。    110年11月2日19時38分許 10,784元     

附表二:
編號 扣案物名稱及數量 證據卷頁 1 149,000元(新臺幣面額1,000元共149張) 自願受搜索同意書、新北市政府警察局樹林分局搜索扣押筆錄、扣押物品目錄表、扣案物品照片（見偵卷第37、39至43、83至85頁） 2 蘋果iPhone7手機1支（IMEI:000000000000000）  3 玉山銀行金融卡1張（帳號：0000000000000）  4 土地銀行金融卡1張（帳號：000000000000）